【裁判字號】    98,交抗,1903
【裁判日期】    980831
【裁判案由】    違反道路交通管理處罰條例
【裁判全文】
臺灣高等法院交通事件裁定            98年度交抗字第1903號
抗  告  人  交通部公路總局臺北區監理所蘆洲監理站
受處分人    甲○○
上列抗告人因受處分人違反道路交通管理處罰條例案件，不服臺
灣板橋地方法院98年度交聲字第1032號，中華民國98年7月6日裁
定，提起抗告，本院裁定如下：
    主  文
抗告駁回。
    理  由
一、原裁定略以：異議人即受處分人甲○○於民國97年8月27日
    22時53分許，騎乘車號J8M-211號重型機車，行經臺北縣三
    重市力行口經警攔查，其呼氣酒精濃度測試值達每公升1.13
    毫克，經警當場以其違反道路交通管理處罰條例第35條第1
    項第1款之規定，制單逕行舉發（北縣警交字第C00000000號
    舉發違反道路交通管理事件通知單），並移送由原處分機關
    於98年4月24日，以異議人前開違規行為，援引道路交通管
    理處罰條例第35條第1項第1款、第24條之規定，處罰鍰新臺
    幣45,000元，吊扣駕駛執照12個月，施以道安講習等情，惟
    基於一事不二罰之原則規定，罰鍰部分應依刑事法律處罰即
    可，自無再依道路交通管理處罰條例裁處之必要，而撤銷原
    處分關於罰鍰部分。另按修正後同條例第68條規定並參照其
    修正意旨，應僅得吊扣違規或違法當時駕駛車類之駕駛執照
    ，而撤銷原處分關於吊扣駕駛執照12個月部分等語。
二、抗告意旨略稱：
（一）本件受處分人對當場為警攔檢舉發前揭違反道路交通管理
      處罰條例之事實，並經受處分人坦言承認確有駕駛行為在
      案。
（二）本件受處分人蔡君今僅領有汽車駕駛執照，且其駕駛道路
      已違反處罰第22條第4款規定，本違規（第35條第1款）規
      定應受吊扣駕駛執照處分，既其駕駛執照使用已有違反條
      例第22條等相關條款規定之具體事實在案，其於違規行為
      時係以其領有但違規使用之上開駕駛執照，當為明確，
      自應以其領有之駕駛執照為吊扣處分，即駕駛人領有汽車
      駕駛執照但未領重型機車駕駛執照及酒後駕駛重型機車之
      違規，係違反處罰條例第22條第4款及第35條之規定，依
      法，即應吊扣其領有但違規之汽車駕駛執照。
三、經查：
（一）本件受處分人甲○○於97年8月27日晚間10時53分許，騎
      乘車牌號碼J8M-211號重型機車，行經臺北縣三重市○○
      路與大勇街口時，經臺北縣政府警察局警員攔檢施以酒測
      ，測得其呼氣酒精濃度為每公升1.13毫克，而以其酒精濃
      度超過規定標準予當場以北縣警交字第C00000000 號舉發
      違反道路交通管理事件通知單舉發，嗣經原處分機關於98
      年4月24日以北監蘆字第裁46-C00000000號，依道路交通
      管理處罰條例第35條第1項第1款、第24條第1項第2款規定
      裁處異議人罰鍰45,000元，吊扣駕駛執照12個月，並施以
      道安講習等情，此為受處分人所不爭執，並有前開舉發通
      知單、前開裁決書各1紙（見原審卷第3及7頁）在卷可稽
      。堪認受處分人確於上開時、地，有酒精濃度超過規定標
      準仍駕駛車輛之違規行為。
（二）按「一行為同時觸犯刑事法律及違反行政法上義務規定者
      ，依刑事法律處罰之。但其行為應處以其他種類行政罰或
      得沒入之物而未經法院宣告沒收者，亦得裁處之。前項行
      為如經不起訴處分或為無罪、免訴、不受理、不付審理之
      裁判確定者，得依違反行政法上義務規定裁處之。」行政
      罰法第26 條定有明文，其所揭示的「一事不二罰」原則
      ，探究其立法目的，無非以一行為同時觸犯刑事法律及違
      反行政法上義務規定時，由於刑罰與行政罰同屬不法行為
      的制裁，而刑罰的懲罰作用較強，依刑事法律處罰即足資
      警惕，且刑事法律處罰，由司法機關依法定程序為之，較
      符合正當法律秩序，應予優先適用，實無一事二罰再處以
      行政罰的必要；惟罰鍰以外的沒入或其他種類行政罰，因
      兼具維護公共秩序作用，為達行政目的，行政機關仍得併
      予裁處。又「其他種類行政罰」，係指違反行政法上義務
      應受「裁罰性」的「不利處分」而言。依行政罰法第2條
      規定，應包括限制或禁止行為的吊扣證照處分及警告性的
      講習處分。是汽車駕駛人經測試檢定酒精濃度超過規定標
      準之行為，如同時涉犯刑法第185條之3之公共危險罪嫌，
      依上開行政罰法第26條第1項規定，道路交通主管處罰機
      關除得依該條項但書規定處以其他種類行政罰（例如吊扣
      駕駛執照）外，應由管轄之地方法院檢察署依刑事案件程
      序處理，嗣後如無行政罰法第26條第2項所規定之經不起
      訴處分或為無罪、免訴、不受理、不付審理之裁判確定等
      事由，即不得依道路交通管理處罰條例第35條第1項第1款
      規定裁處行為人罰鍰之行政罰。
（三）經查，受處分人前開酒後駕車之行為同時觸犯刑法第185
      條之3之公共危險罪，經警方移送臺灣板橋地方法院檢察
      署檢察官偵查後，以97年度速偵字第3660號聲請簡易判決
      處刑，由原審交通法庭以97年度交簡字第5104號刑事簡易
      判決判處罰金90,000元確定，嗣於98年4月20日罰金分期
      繳清在案等情，此有本院被告前案紀錄表、上開檢察官聲
      請簡易判決處刑書、刑事簡易判決書各1份（見原審卷第9
      至12頁）在卷可證，本件受處分人同一飲酒後駕駛車輛之
      行為，除經原處分機關為裁處罰鍰45,000元，吊扣駕駛執
      照12個月，並施以道安講習外，亦經原審以97年度交簡字
      第5104號刑事簡易判決判處罰金90,000元在案，該酒後駕
      車之行為同時觸犯刑事法律及違反行政法上義務規定，揆
      諸首揭說明，基於一事不二罰之原則規定，罰鍰部分應依
      刑事法律處罰即可，自無再依道路交通管理處罰條例裁處
      之必要，原處分機關未予詳查，逕以受處分人人酒精濃度
      超過規定標準每公升0.55毫克以上，對其裁處罰鍰45,000
      元之部分，有違一事不二罰之原則，自難謂適法。
（四）另按道路交通管理處罰條例第68條業於94年12月14日修正
      ，並自95年3月1日施行，修正前之道路交通管理處罰條例
      第68 條規定：「汽車駕駛人，因違反本條例及道路交通
      安全規則之規定，受吊扣或吊銷駕駛執照處分時，吊扣或
      吊銷其持有各級車類之駕駛執照」；修正後之道路交通管
      理處罰條例第68條規定：「汽車駕駛人，因違反本條例及
      道路交通安全規則之規定，受吊銷駕駛執照處分時，吊銷
      其持有各級車類之駕駛執照」；其原提案修正條文為：「
      汽、機車駕駛人，因違反本條例及道路交通安全規則之規
      定，受吊扣或吊銷駕駛執照處分時，吊扣或吊銷其違法或
      違規當時所駕駛車輛之駕駛執照」；其立法理由略以：「
      原條文將違法或違規駕駛人所持有各級車類之駕駛執照一
      併吊扣或吊銷，失之過酷，影響人民工作及生活甚鉅，爰
      修正之」等語，其立法意旨在於違規行為對道路交通秩序
      之維持及道路交通安全已生較大之影響，故規定吊扣或吊
      銷其持有各級車類之駕駛執照，以限制其繼續駕車行駛道
      路之權利，此屬駕駛行為之限制，並不因所持駕駛執照種
      類不同而有所差異。則參諸上開立法理由及立法經過，行
      為人有道路交通管理處罰條例第35條第1項第1款所規定之
      違規行為，須吊扣駕駛執照時，僅能吊扣行為人違法或違
      規當時駕駛車輛所憑之駕駛執照，不得再吊扣行為人所持
      有、與駕駛違規車輛無關之其他各級車類駕駛執照，故已
      領有輕型機車駕駛執照者，酒後違規駕駛輕型機車時，吊
      扣者係駕駛者之輕型機車駕駛執照，不得吊扣駕駛者領有
      之其他汽車或重型機車駕駛執照。換言之，依修正後之規
      定意旨，騎乘重型機車違規，僅得吊扣重型機車駕照，不
      得吊扣其普通自小客車駕照。
（五）本件受處分人係領有普通自小客車駕駛執照，而酒後騎乘
      重型機車，酒測值達1.13MG/L，已超過規定標準之情形下
      ，違規事證固屬明確。惟修正後之道路交通管理處罰條例
      第68條規定既將「吊扣」等字刪除，駕駛人受吊扣駕駛執
      照處分時，自不再吊扣其持有各級車類之駕駛執照，已如
      上述，則原處分機關於作成吊扣駕駛執照處分時，應就行
      為人所應吊扣之駕駛執照種類予以限定，始符合依法行政
      原則。受處分人依法所受之處分應為限制其騎乘重型機車
      之權利，而受處分人持有之駕駛執照為普通自小客車駕駛
      執照，此有汽車駕照基本資料在卷可稽，是原處分機關自
      應吊扣其重型機車駕駛執照，若原處分機關因行政目的所
      設之「一人一照」原則，致受處分人無重型機車駕駛執照
      可供吊扣，而逕行吊扣受處分人之普通自小客車執照，顯
      已逾越修正後道路交通管理處罰條例第68條之規範意涵及
      範圍。至抗告人另稱本件受處分人另違反道路交通管理處
      罰條例第22條第4款規定云云，惟查，道路交通管理處罰
      條例第22條第4款固規定，汽車駕駛人領有小型車駕駛執
      照，駕駛重刑機器腳踏車者，處汽車駕駛人1,800元以上
      ，3,600以下罰鍰，並禁止其駕駛，惟該條並無吊扣駕駛
      執照之規定，且本件裁決書舉發違反之法條僅為同條例第
      35條第1項第1款，並未以該條例第22條第4款為舉發，是
      抗告稱違反該條例第22條之規定，即應以其領有之汽車駕
      駛執照為吊扣處分云云，於法未合，尚難認為可採。
四、原審認原處分機關對受處分人所為課處罰鍰及吊扣普通自小
    客車駕駛執照之處分有所違誤，而撤銷該部分，經核尚無不
    合。抗告人仍執前詞應認為無理由，應予駁回。
據上論斷，應依道路交通案件處理辦法第26條，刑事訴訟法第41
2條，裁定如主文。
中    華    民    國    98    年    8     月    31    日
                  交通法庭審判長法  官  林堭儀
                                法  官  張明松
                                法  官  吳淑惠
以上正本證明與原本無異。
不得再抗告。
                                書記官  陳雅加
中    華    民    國    98    年    9     月    2     日


司法院資訊處製作；財團法人民間司法改革基金會備份。
